【裁判字號】    90,上訴,2608
【裁判日期】    901031
【裁判案由】    懲治盜匪條例
【裁判全文】
台灣高等法院刑事判決                            九十年度上訴字第二六八號
    上  訴  人
    即  被  告  乙○○
    選任辯護人  林憲同
右上訴人因懲治盜匪條例案件，不服台灣桃園地方法院八十九年度訴字第一一四九號
，中華民國九十年五月九日第一審判決（起訴案號：台灣桃園地方法院檢察署八十九
年度偵字第五四九三號），提起上訴，本院判決如左：
    主  文
原判決撤銷。
乙○○以脅迫使人行無義務之事，累犯，處有期徒刑伍月，如易科罰金，以參佰元折
算壹日。
    事  實
一、乙○○前曾於民國（下同）八十七年六月三十日因犯賭博罪，為原法院判處有期
    徒刑四月，同年八月十四日確定，八十八年二月九日易科罰金執行完畢，猶不知
    悔改，因經濟拮据遂於八十八年十一月二十六日凌晨二時許，在桃園市○○里○
    ○鄰○○路一０二號居住處所內，因同住該處之二房東丙○○不肯出借款項，乃
    持疑似手槍之物 (不能證明為手槍），抵住丙○○之心臟部位，脅迫丙○○一次
    開立發票日分別為八十八年十二月五日、八十八年十二月十三日、八十八年十二
    月二十七日、八十九年一月十二日，金額分別為新台幣（下同）二萬元、三萬元
    、三萬元、二萬元之支票四紙，供其向他人貼現週轉，並同時開立四紙到期日相
    同及金額等值之本票，交丙○○收執，使丙○○行無義務之事。乙○○嗣於八十
    八年十二月十日因涉嫌施用毒品為警緝獲，並於其身上起出尚未提示兌現之支票
    三張。
二、案經被害人丙○○訴由桃園縣警察局桃園分局移請台灣桃園地方法院檢察署檢察
    官偵查起訴。
        理  由
一、訊據被告乙○○固坦承執有告訴人丙○○之支票四紙，惟矢口否認有強取財之
    犯行，辯稱係告訴人在住處自願借給他云云。惟查，右揭事實，迭據告訴人丙○
    ○於偵審中指訴綦詳，並有自被告身上起出尚未提示兌現之支票三張、被告簽發
    之本票四張及贓物領據在卷可稽，按一般借貸，除地下錢莊外，借方之支付能力
    及與貸方之關係親疏，通常影響貸方同意借款之重要因素，然被告係向告訴人承
    租房間，第二個月及第三個月之租金共區區六千元均無法繳納等情，業為被告於
    原審審理時供述甚明，足見其資力窘困，佐以其於偵訊時復稱與告訴人雖有認識
    但沒有交往，是被告既無支付能力復與告訴人非親非故，告訴人豈願無端出借面
    額達十萬元之支票予被告？參以證人即承辦本案之員警甲○○亦於檢察官偵訊時
    結證證稱：「當時我們跟被告講案情後，被告承認，就請告訴人原諒」「被告當
    時有承認向告訴人說把錢借他，否則要對他不利，在偵訊時說的」等語，且被告
    主動要求接受測謊，經原審函請法務部調查局安排被告與告訴人二人接受測試結
    果，被告就有無持槍抵住告訴人身體、有無威脅告訴人開立支票等問題，其情緒
    呈波動反應，研判有說謊，告訴人就同樣問題則無情緒波動反應，研判無說謊，
    有該局（九０）陸（三）字第九００一七八五一號鑑定通知書在卷可稽，是綜上
    所陳，告訴人指訴被告以脅迫方式要求其出借支票供被告向他貼現週轉之用，應
    值憑信。至告訴人既受脅迫簽發支票予被告，告訴人何以仍讓被告兌現乙張支票
    乙節，據告訴人於本院調查時則陳稱：是警員告訴我要匯款進去，否則支票會跳
    票。」告訴人係為維護其票信，防止支票退票，乃匯款供支票兌現，此為事理之
    常，尚難據以認定告訴人即有出借支票予被告。是被告所辯核屬空言，委無可取
    ，其犯行事證明確，堪以認定。
二、核被告所為，係犯刑法第三百零四條第一項之強制罪。公訴人認本件被告先以拳
    頭重擊告訴人胸部一下，並將手槍抵住告訴人之胸部心臟處，以此強暴方式致使
    告訴人不能抗拒，而依被告之要求簽發系爭四張支票交予被告，因認被告係犯懲
    治盜匪條例第五條第一項第一款之普通盜匪罪嫌，然查，公訴人所指上情，係以
    告訴人之指訴為論據，惟告訴人被毆打是否成傷，並未舉證及提出診斷證明書為
    據，且遍查本案卷證，亦未見有查扣槍枝及被告持有手槍之證據，告訴人指訴被
    毆及被告持有持槍之事實究否真實，不無可疑，自難僅憑告訴人之片面指訴即逕
    認被告持有手槍。又強盜罪之成立，須行為人主觀上有為自己或第三人不法所有
    之意圖，始足相當。本件被告以脅迫方式向告訴人借用支票，固有非是，但被告
    並同時開立四紙到期日相同及金額等值之本票交告訴人收執，此為被告及告訴人
    所不爭，被告既交付本票予告訴人即對告訴人負有票據債務，被告向告訴人借用
    支票不能謂無對價，其主觀上尚無不法所有之意思，自難論以強盜罪責，公訴人
    起訴法條容有未洽，而本院認定之事實與起訴之基本社會事實具有同一性，爰變
    更起訴法條。又被告曾有事實欄所述之前案執行紀錄，有台灣桃園地方法院檢察
    署刑案資料查註紀錄表可稽，五年內再犯本件有期徒刑以上之罪，為累犯，依法
    加重其刑。原審予以被告論罪科刑，固非無見，惟查，被告以脅迫方式要求告訴
    人出借支票供其持向他人貼現週轉之用，充其量應僅成立刑法第三百零四條第一
    項之強制罪，已如前述，原判決論以普通強盜罪，於法自有違誤。被告上訴意旨
    猶執陳詞否認犯罪，雖不足取，惟原判決既有可議，應由本院將原判決撤銷改判
    。爰審酌被告犯罪之動機、方法、所生危害、犯後飾詞否認等一切情狀，量處如
    主文所示之刑，並諭知易科罰金之折算標準，以資懲儆。
據上論斷，應依刑事訴訟法第三百六十九條第一項前段、第三百六十四條、第二百九
十九條第一項前段、第三百條，刑法第三百零四條第一項、第四十七條、第四十一條
第一項，罰金罰鍰提高標準條例第一條前段、第二條，判決如主文。
本案經檢察官王安明到庭執行職務。
中      華      民      國    九十      年      十      月    三十一    日
                              台灣高等法院刑事第七庭
              審判長法  官  吳  啟  民
                                        法  官  施  俊  堯
                                        法  官  蘇  隆  惠
右正本證明與原本無異。
檢察官如不服本判決應於收受送達後十日內向本院提出上訴書狀，其未敘述上訴之理
由者並得於提起上訴後十日內向本院補提理由書（均須按他造當事人之人數附繕本）
。
被告不得上訴。
                                        書記官  周  素  秋
中      華      民      國     九十     年      十      月     三十一   日
附錄論罪科刑法條
刑法第三百零四條
以強暴、脅迫使人行無義務之事或妨害人行使權利者，處三年以下有期徒刑、拘役或
三百元以下罰金。
前項之未遂犯罰之。


司法院資訊處製作；財團法人民間司法改革基金會備份。
